【裁判字號】    98,上訴,267
【裁判日期】    980716
【裁判案由】    違反臺灣地區與大陸地區人民關係條例等
【裁判全文】
臺灣高等法院臺南分院刑事判決         98年度上訴字第267號
上  訴  人
即  被  告  甲○○
上列上訴人因違反臺灣地區與大陸地區人民關係條例等案件，不
服臺灣臺南地方法院97年度訴字第83號號中華民國97年12月12日
第一審判決（起訴案號：臺灣臺南地方法院檢察署96年度偵字第
13941號及97年度偵字第11899號併案審理），提起上訴，被告就
被訴事實為有罪之陳述，本院裁定依簡式審判程序審理，判決如
下：
    主  文
上訴駁回。
甲○○緩刑伍年。緩刑期內付保護管束，並應於本判決確定之翌
日起，依執行檢察官之命令，向指定之公益團體、地方自治團體
或社區，提供壹佰貳拾小時之義務勞務。
    事  實
一、甲○○於民國九十二年十一月間某日，在台南縣左鎮鄉，介
    紹丙○○（原審判處有期徒刑二年減為有期徒刑一年，附條
    件緩刑二年確定）與乙○○（原審判判處有期徒刑一年四月
    ，減為有期徒刑八月，上訴本院後撤回上訴確定）、戊○○
    （原審判處有期徒刑一年二月，減為有期徒刑七月確定）等
    人認識。爰丙○○明知大陸地區人士不得非法入境台灣地區
    ，然貪圖佣金，竟以新台幣（下同）一萬元之對價，要求甲○○、乙○○共同以三萬元之報酬，說服戊○○前往中國大
    陸地區並擔任人頭丈夫而使大陸地區女子曾玉連（另由檢察
    官偵查中）得以入境台灣地區。甲○○與丙○○、乙○○、
    戊○○乃共同基於使大陸地區女子非法入境台灣及行使使公
    務員登載不實文書之犯意聯絡，先由丙○○帶領並無結婚真
    意之戊○○於九十二年十一月五日入境大陸地區，並於同年
    十二月七日至大陸地區福建省三明市與與同無結婚真意、僅
    欲藉假結婚得以配偶名義來臺，而亦具行使明知為不實之事
    項而使公務員登載於職務上所掌公文書犯意聯絡之大陸地區
    女子曾玉連完成假結婚之公證手續，並取得該公證處所核發
    之（２００３）三証字２８６７號結婚公證書。嗣戊○○於
    同年十一月十一日返國並持大陸地區出具之結婚公證書，向
    財團法人海峽交流基金會（下稱海基會）申請驗證，並於九
    十二年十二月一日取得海基會所核發之「財團法人海峽交流
    基金會（９２）南核字第０６４４２９號證明書」。其後，
    戊○○復於同年十二月十日持上開海基會證明書、結婚公證
    書至臺南縣左鎮鄉戶政事務所填具「結婚登記申請書」，申
    請辦理上開結婚登記，使不知情之承辦公務員經形式審查後
    ，將戊○○與曾玉連於九十二年十一月七日結婚之不實事項
    ，登載於職務上所掌之戶籍謄本之公文書內，足以生損害於
    戶政機關管理戶籍之正確性。嗣戊○○再向內政部警政署入
    出境管理局以團聚為由申請曾玉連來臺，並將上開證明書、
    結婚公證書及使公務員登載不實之戶籍謄本等文件交付承辦
    人員而行使之。嗣經內政部警政署入出境管理局承辦人員為
    實質審查後，核發曾玉連來臺之旅行證，准許入境臺灣。曾
    玉連遂於九十三年七月二十八日入境臺灣，並於入境後，自
    行外出打工賺錢，並不知去向。
二、甲○○與丙○○復承前開使大陸地區女子非法入境台灣及行
    使使公務員登載不實文書之概括犯意，由丙○○給付一萬元
    之介紹費給甲○○作為介紹人頭丈夫之對價，甲○○則於九
    十二年十二月間某日介紹丁○○予丙○○認識，丙○○、甲○○並共同以三萬元為條件，邀得丁○○（另由檢察官偵查
    中）前往中國大陸地區並擔任人頭丈夫。丙○○遂於九十二
    年十二月十二日帶領並無結婚真意之丁○○入境大陸地區，
    並於同年十二月二十四日至大陸地區福建省三明市與與同無
    結婚真意、僅欲藉假結婚得以配偶名義來臺，而亦具行使明
    知為不實之事項而使公務員登載於職務上所掌公文書犯意聯
    絡之大陸地區女子林鳳姬完成假結婚之公證手續，並取得該
    公證處所核發之（２００３）三証字３３６０號結婚公證書
    。嗣丁○○於同年十二月二十八日返國並持大陸地區出具之
    結婚公證書，向財團法人海峽交流基金會（下稱海基會）申
    請驗證，並取得海基會於九十三年二月九日所核發之「財團
    法人海峽交流基金會（９２）南核字第００５９５５號證明
    書」。其後，丁○○復於九十三年二月十二日持上開海基會
    證明書、結婚公證書至臺南縣左鎮鄉戶政事務所填具「結婚
    登記申請書」，申請辦理上開結婚登記，使不知情之承辦公
    務員經形式審查後，將丁○○與林鳳姬於九十二年十二月二
    十四日結婚之不實事項，登載於職務上所掌之戶籍謄本之公
    文書內，足以生損害於戶政機關管理戶籍之正確性。嗣丁○○再向內政部警政署入出境管理局以團聚為由申請林鳳姬來
    臺，並將上開證明書、結婚公證書及使公務員登載不實之戶
    籍謄本等文件交付承辦人員而行使之。嗣經內政部警政署入
    出境管理局承辦人員為實質審查後，認其中有異而拒絕核發
    林鳳姬來臺之旅行證，林鳳姬遂未能入境台灣而未遂。
三、案經台南縣警察局新化分局報請臺灣臺南地方法院檢察署檢
    察官偵查後，聲請簡易處刑（原審改依通常程序審理）暨移
    送併辦。
    理  由
一、訊據上訴人即被告甲○○就上揭犯罪事實，業於本院坦承不
    諱（見本院卷第四十四頁、第六十四至六十五頁）。核與證
    人即同案被告戊○○（見化警偵字第０九六一０００四九號
    卷第一至三頁；原審八三號卷第一０五至一一二頁）、丙○○（見化警偵字第０九七一０００二八七號卷第二十一至二
    十四頁；原審八三號卷第七十九至八十六頁、九十六至一三
    一頁）、丁○○（見化警偵字第０九七一０００二八七號卷
    第一至三頁、五至十三頁、十六至十八頁；原審八三號卷第
    八十九至九十六頁）等三人，分於警訊及原審證述情節相符
    。並有戊○○與曾玉蓮結婚登記申請書、結婚公證書「2003
    三証字2867號結婚公證書」、證明書「海基會於九十三年二
    月九日所核發之財團法人海峽交流基金會（92）南核字第06
    4429號證明書」、曾玉蓮入境後行方不明資料報表（見化警
    偵字第０九六一０００六四九號卷第十一至十三頁、第十六
    至二十頁）；台南縣左鎮鄉戶政事務所九十七年三月十七日
    南縣左戶字第０九七００００三００號函檢附之丁○○與林
    鳳姬裋建省結婚公證書「（2003）三証字3360號」，海基會
    九十三年二月九日所核發之「財團法人海峽交流基金會（92
    ）南核字第005955號證明書」、結婚登記申請書、戶籍登記
    謄本（見化警偵字第０九七一０００二八七號卷第四十三至
    四十六頁、第五十五頁）可佐。被告自白與事實相符，自可
    採信，本件被告犯行，事證明確，應依法論科。
二、被告行為後，刑法及刑法施行法業於九十四年二月二日經總
    統以華總一義字第０九四０００一四九０一號令修正公布，
    並於九十五年七月一日施行（下稱新刑法，修正前刑法下稱
    舊刑法），參酌最高法院九十五年五月二十三日刑事庭第八
    次會議決議，新刑法第二條第一項規定，係規範行為後法律
    變更所生新舊法律比較適用準據法，於新刑法施行後，應適
    用新刑法第二條第一項規定，為從舊從輕比較。另比較時應
    就罪刑有關之共犯、未遂犯、想像競合犯、牽連犯、連續犯
    、結合犯，以及累犯加重、自首減輕暨其他法定加減原因（
    如身分加減）與加減比例等一切情形，本於統一性及整體性
    原則，綜其全部罪刑結果，而為比較。經查：
  (一)刑法第二十五條及第二十六條有關未遂犯之規定，於修正後
    除將第二十六條不能未遂修正為不罰外，僅將修正前第二十
    六條前段有關一般未遂犯處罰效果之規定，移列為修正後刑
    法第二十五條第二項後段。本案被告之未遂型態既非不能未
    遂犯，則本件適用修正前刑法第二十五條、第二十六條之規
    定，對被告自無不利。
  (二)修正前刑法第二十八條共犯係規定：「二人以上共同實施犯
    罪之行為者，皆為正犯」，修正後則規定為：「二人以上共
    同實行犯罪之行為者，皆為正犯」，揆諸本條之修正理由係
    為釐清陰謀共同正犯、預備共同正犯、共謀共同正犯是否合
    乎本條規定之正犯要件。而被告所為上開犯行，既屬實行犯
    罪行為之正犯，則適用修正前之舊法並無不利於被告。
  (三)刑法第五十五條後段之牽連犯規定亦經修正後之新刑法刪除
    ，倘依修正後之新法，被告所犯之台灣地區與大陸地區人民
    關係條例第七十九條第一項之非法使大陸地區人士來台罪與
    刑法第二百十六條、第二百十四條之行使使公務員登載不實
    文書罪等犯行，即應分論併罰。比較新舊法之規定，自應適
    用舊法之規定對於被告較為有利。
  (四)刑法第五十六條連續犯之規定業經修正後之新刑法刪除，倘
    依修正後之新法，被告先後多次非法使大陸地區人士來台罪
    與行使使公務員登載不實文書罪等犯罪行為，即應分論併罰
    。此刪除雖非犯罪構成要件之變更，但顯已影響行為人刑罰
    之法律效果，自屬法律有變更，依新法第二條第一項規定，
    比較新、舊法結果，自以適用被告行為時法律即舊法論以連
    續犯，較有利於被告。
  (五)本件涉及法律變更部分，綜合上述比較新舊法之規定，以舊
    刑法有利於被告，依新刑法第二條第一項規定，自應適用行
    為時舊法，先予敘明。
三、按台灣地區與大陸地區人民關係條例第七十九條第一項處罰
    違反同條例第十五條第一款所規定之使大陸地區人民非法進
    入台灣地區罪，凡非經合法手續進入者，均包括之，自不以
    偷渡進入者為限（最高法院九十年度台上字第三一八○號判
    決意旨參照）。本件被告甲○○與戊○○、丙○○、乙○○
    等四人；被告甲○○與丙○○、丁○○，分別均以假結婚之
    方式，欲使大陸地區人民曾玉連、林鳳姬以假結婚之方式進
    入台灣地區，雖在入境方式及手續形式上雖均合法，惟實質
    上形同以非法手段使大陸地區人民進入台灣地區，與前揭使
    大陸地區人民非法進入台灣地區規定相符，即該當本罪。被
    告甲○○已著手於非法使大陸女子林鳳姬來台，但因境管局
    發覺有異而使林鳳姬未能入境台灣，為未遂。又按戶籍登記
    簿為戶政機關公務員職務上所掌之公文書，該管公務員對於
    戶籍登記申請並無實質審查之權，而被告甲○○明知戊○○
    與曾玉連及丁○○與林鳳姬並無結婚之真意，竟分推由戊○○、丁○○持上開結婚公證書、證明書等文件申辦結婚登記
    ，使該管公務員將此不實事項分別登載於戶籍登記簿，並持
    據上開記載不實之戶籍登記簿所製作之戶籍謄本，向內政部
    警政署入出境管理局承辦人員申請，而持以行使。故核被告
    甲○○與丙○○、乙○○、戊○○等人就非法使大陸地區女
    子曾玉連入境來台部分犯行所為，均係違反台灣地區與大陸
    地區人民關係條例第十五條第一款之規定，應依同條例第七
    十九條第一項規定論處；並另皆犯刑法第二百十六條、第二
    百十四條之行使使公務員登載不實文書罪；被告甲○○與丙○○就非法使大陸地區女子林鳳姬入境來台未遂部分犯行所
    為，均係違反台灣地區與大陸地區人民關係條例第十五條第
    一款之規定，應依同條例第七十九條第四項、第一項規定論
    處；並另皆犯刑法第二百十六條、第二百十四條之行使使公
    務員登載不實文書罪。被告甲○○明知為不實之事項而使公
    務員登載於職務上所掌公文書之低度行為，應為行使該項文
    書之高度行為所吸收，不另論罪。被告甲○○與丙○○、乙○○、戊○○等人就使非法使曾玉連入境台灣及行使使公務
    員登載於職務上所掌公文書等犯行；被告甲○○與丙○○、
    、丁○○就使非法使林鳳姬入境台灣未遂及行使使公務員登
    載於職務上所掌公文書等犯行間，均有犯意聯絡及行為分擔
    ，俱為共同正犯。被告甲○○先後兩次犯行，時間緊接、觸
    犯犯罪基本構成要件相同之罪名，顯係基於概括犯意為之，
    應依刑法修正施行前第五十六條之連續犯規定，分別僅論以
    較重之台灣地區與大陸地區人民關係條例第七十九條第一項
    之非法使大陸地區人士來台罪與刑法第二百十六條、第二百
    十四條之行使使公務員登載不實文書罪，並均加重其刑。又
    被告所犯前揭二罪間，具有方法結果之牽連關係，應依修正
    施行前刑法第五十五條後段之規定，分別從一重之連續非法
    使大陸地區人士來台罪處斷。被告甲○○所為犯罪事實二所
    示犯行部分，雖未據起訴意旨論及，惟此部分與前開事實一
    起訴論罪部分，具有裁判上一罪關係，應為起訴效力所及，
    且檢察官復移送併辦，本院自得併予審酌。再被告所犯，係
    於中華民國九十六年四月二十四日前，而無九十六年罪犯減
    刑條例第三條不得減刑事由，符減刑規定，依法減其宣告刑
    。
四、原審以被告甲○○罪證明確，為新舊刑法比較後，適用臺灣
    地區與大陸地區人民關係條例第十五條第一款、第七十九條
    第一項、第五項，刑法第十一條前段、第二條第一項前段、
    第二十八條、第二百十六條、第二百十四條、修正前刑法第
    五十五條、第五十六條，中華民國九十六年罪犯減刑條例第
    二條第一項第三款、第七條，並審酌被告甲○○犯本罪而使
    大陸地區人民非法進入台灣地區，影響政府對入出境管理之
    正確性、影響社會治安之程度、犯罪後態度等刑法第五十七
    條科刑事項，就被告甲○○共同連續違反不得使大陸地區人
    民非法進入台灣地區規定，量處有期徒刑一年六月，減為有
    期徒刑九月。認事用法，核無不合，量刑亦堪認妥適。被告
    上訴主張原審量刑過重不當云云，為無理由。
五、爰審酌被告甲○○前未曾因故意犯罪，受有期徒刑以上刑之
    宣告（雖於九十六年一月九日，飲用含有酒精成分之保力達
    飲料後，已達不能安全駕駛動力交通工具之程度，仍酒後駕
    駛肇事，致人受傷，涉犯公共危險罪，經判處拘役四十日減
    為拘役二十日；另過失傷害部分，經判處有期徒刑三月減為
    有期徒刑一月十五日，緩刑三年確定，尚不符故意犯罪，受
    有期徒刑以上刑之宣告，而有不得緩刑情事），有臺灣高等
    法院被告前案紀錄表在卷可按，犯後本院坦認犯行，受此偵
    審程序，應知所悔悟，足促其警惕，諒無再犯之虞，本院認
    其上開宣告之刑，以暫不執行為適當，爰宣告緩刑五年。惟
    因被告原審時否認犯行，且有前述不法犯行經判處拘役或有
    期徒刑經緩刑宣告，為再強化其法治概念，使其於緩刑期內
    能深知警惕，避免其緩刑宣告不致輕易遭到撤銷，爰併依刑
    法第七十四條第二項第五款之規定，命被告於緩刑期內，依
    執行檢察官之命令，向指定之公益團體、地方自治團體或社
    區，分別提供如主文所示期間之義務勞務，併依刑法第九十
    三條第一項第二款之規定，於緩刑期內付保護管束。至被告
    究應向何公益團體、地方自治團體或社區提供義務勞務，屬
    執行之問題，應由執行檢察官斟酌全案情節及各公益團體、
    地方自治團體或社區之需求，妥為指定。另被告如未於主文
    所示之期間內履行本判決所諭知之負擔，情節重大者，檢察
    官得依刑事訴訟法第四百七十六條、現行刑法第七十五條之
    一之規定，聲請撤銷對其等所為之緩刑宣告。又本件被告犯
    罪，雖係於九十五年七月一日新刑法施行前所為，然關於行
    為人是否符合緩刑要件，其判斷標準，非以行為時法律為依
    據，而係依裁判時法律為依據，蓋緩刑條件並非針對行為而
    設，而係針對宣告刑作為宣告緩刑條件，故以裁判時法律為
    準據。茲新刑法既於九十五年七月一日施行，則本件關於被
    告緩刑之宣告要件，自應適用新刑法第七十四條第一項第一
    款規定，併此敘明。
據上論結，應依刑事訴訟法第三百六十八條，刑法第七十四條第
一項第一款、第二項第五款、第九十三條第一項第二款，判決如
主文。
本案經檢察官王碧霞到庭執行職務。
中    華    民    國    98    年    7     月    16    日
                  刑事第三庭    審判長法  官  陳義仲
                                      法  官  蔡勝雄
                                      法  官  蘇清水
以上正本證明與原本無異。
如不服本判決應於收受送達後10日內向本院提出上訴書狀，其未
敘述上訴理由者，並得於提起上訴後10日內向本院補提理由書（
均須按他造當事人之人數附繕本）「切勿逕送上級法院」。
                                      書記官  蔡蘭櫻
中    華    民    國    98    年    7     月    16    日
附錄論罪科刑條文：
臺灣地區與大陸地區人民關係條例第15條：
  下列行為不得為之：
    一、使大陸地區人民非法進入臺灣地區。
    二、明知臺灣地區人民未經許可，而招攬使之進入大陸地
        區。
    三、使大陸地區人民在臺灣地區從事未經許可或與許可目
        的不符之活動。
    四、僱用或留用大陸地區人民在臺灣地區從事未經許可或
        與許可範圍不符之工作。
    五、居間介紹他人為前款之行為。
臺灣地區與大陸地區人民關係條例第79條：
  違反第十五條第一款規定者，處一年以上七年以下有期徒刑，
  得併科新臺幣一百萬元以下罰金。
  意圖營利而犯前項之罪者，處三年以上十年以下有期徒刑，得
  併科新臺幣五百萬元以下罰金。
  前二項之首謀者，處五年以上有期徒刑，得併科新臺幣一千萬
  元以下罰金。
刑法第214條：
  明知為不實之事項，而使公務員登載於職務上所掌之公文書，
  足以生損害於公眾或他人者，處3年以下有期徒刑、拘役或500
  元以下罰金。
刑法第216條：
  行使第210條至第215條之文書者，依偽造、變造文書或登載不
  實事項或使登載不實事項之規定處斷。


司法院資訊處製作；財團法人民間司法改革基金會備份。
